【裁判字號】    99,訴,1666
【裁判日期】    991109
【裁判案由】    第三人異議之訴
【裁判全文】
臺灣臺中地方法院民事判決  99年度訴字第1666號
原      告  丁○○
被      告  永豐商業銀行股份有限公司
法定代理人  乙○○
訴訟代理人  戊○○
            丙○○
上當事人間第三人異議之訴事件，本院於民國99年10月26日言詞
辯論終結，判決如下：
    主    文
原告之訴駁回。
訴訟費用由原告負擔。
    事實及理由
一、原告主張：
（一）強制執行法第15條規定，第三人就執行標的物有足以排除
      強制執行之權利者，得於強制執行程序終結前，向執行法
      院對債權人提起異議之訴。所謂就執行標的物有足以排除
      強制執行之權利者，係指對於執行標的物有所有權、典權
      、留置權、質權存在情形之一者而言。最高法院44年台上
      字第721號判例意旨參照。又當事人約定，一方以他方名
      義存款於金融機構，名義人僅單存出借名義，對存款無管
      理、處分之權，存單、印章、存摺均由借用人持有，借用
      人並得自由提、存款之消極信託契約，借用人之提款行為
      ，乃權利之行使，無侵害名義人權利可言。最高法院88年
      度台上字第1725號判決參照。
（二）原告原為訴外人李仲記營造廠有限公司（下稱李仲記公司
      ，後更名為尚雍營造有限公司）之實際負責人，訴外人甲
      ○○則為李仲記公司之受僱人。民國94年間，李仲記公司
      因承攬交通部臺灣鐵路局管理局「台鐵捷運化計畫竹南站
      土木標工程」，因該工程需投保履約保證保險而有質押定
      存單之需求，原告遂商得甲○○之同意，借用甲○○之名
      義，於訴外人中國信託商業銀行西屯簡易型分行（下稱中
      國信託西屯分行）開立00000-000000-0、00000-000000-0
      、00000-000000-0、00000-000000-0等帳號（下稱系爭帳
      戶）。94年4月7日雙方並在訴外人楊耀堂之陪同下，由原
      告分別在前揭帳戶各存入新台幣（下同）313,350元，合
      計1,253,400元，並當場設定4紙面額皆為313,350元之定
      期存單（存單號碼：0000000、0000000、0000000、00000
      00）後，原告即將該4紙定存單質押予國華產物保險股份
      有限公司（下稱國華產物保險公司），以利工程保證保險
      之要保，李仲記公司並與國華產物保險公司簽立償還同意
      書，其上約定投保金額為4,178,000元，擔保品則為投保
      金額之30%（即上開定存單1,253,400元）。
（三）「台鐵捷運化計畫竹南站土木標工程」於95年間完工，國
      華產物保險公司即於95年3月17日發函中國信託西屯分行
      同意解除上開4紙定存單之設質，同時並將4紙定存單返還
      予原告，原告本欲偕同甲○○前往中國信託西屯分行，將
      上開定存解除後再領取各該帳戶內之存款餘額，詎甲○○
      竟開始避不見面消極拒絕配合領款，同時亦否認雙方間就
      前開帳號有信託關係存在，原告當時為除去法律上不安狀
      態，曾向鈞院提起確認借名登記法律關係存在之訴（99年
      度訴字第273號），該案雙方達成和解，和解內容除確認
      雙方就中國信託西屯分行之上開帳戶有借名登記之法律關
      係存在外，甲○○並授權原告得向中國信託西屯分行結清
      帳戶並領取存款餘額。嗣原告依和解筆錄向中國信託西屯
      分行欲領取上開帳戶餘額時，竟發現上開帳戶遭被告扣押
      而無法領取，原告不得已提起本件第三人異議之訴。
（四）聲明：本院99年度執字第52452號強制執行事件應予撤銷
      。
二、被告則以：依原告所述，李仲記公司始為上開定存單設質原
    因關係即履約保證契約之當事人，為定存單資金之提供人，
    原告非李仲記公司之負責人，苟有借名登記之事實存在，本
    件應由李仲記公司為之，原告顯非適格之當事人。又鈞院99
    年度訴字第273號事件，原告與甲○○雖成立和解筆錄，惟
    該案原告並無提供具體事證作為借名登記法律關係存在之證
    據，故和解筆錄就借名登記並無實質認定等語置辯。並聲明
    ：原告之訴駁回。
三、本院判斷：
（一）按第三人就執行標的物有足以排除強制執行之權利者，得
      於強制執行程序終結前，向執行法院對債權人提起異議之
      訴，強制執行法第15條定有明文。所謂就執行標的物有足
      以排除強制執行之權利者，係對於執行標的物有所有權、
      典權、留置權、質權存在情形之一者而言（最高法院44年
      台上字第721號判例參照）。
（二）查被告（原名華信商業銀行股份有限公司）於99年6月29
      日（本院於99年7月1日收狀）持臺灣嘉義地方法院債權憑
      證，向本院聲請對債務人甲○○於中國信託西屯分行之存
      款強制執行（案號：99年度司執字第52452號），本院於
      99年7月6日發執行命令，禁止甲○○收取對中國信託西屯
      分行在1,847,968元，及自89年1月19日起至清償日止，按
      年息百分之9.21計算利息之範圍內，予以扣押，並將本院
      97年7月30日中院彥民執97執丑字第58775號執行命令撤銷
      ；於99年8月5日發支付轉給命令，並於99年10月22日製作
      分配表，業經本院依職權調閱本院99年度司執字第52452
      號、97年度執字第58775號卷查明屬實。是本院99年度司
      執字第52452號給付票款強制執行程序尚未終結，原告自
      得提起本件第三人異議之訴。則本件應審究者厥為：原告
      與甲○○間就系爭帳戶存款是否成立借名登記契約？原告
      是否有足以排除系爭執行事件之權利？茲論述如下：
（三）按「借名登記」者，謂當事人約定一方將自己之財產以他
      方名義登記，而仍由自己管理、使用、處分，他方允就該
      財產為出名登記之契約，應賦予無名契約之效力（最高法
      院98年度台上字第76號判決意旨參照）。本件原告主張上
      開事實，提出交通部臺灣鐵路管理局工程契約、定期存單
      、償還同意書、質權消滅通知及和解筆錄等（以上均影本
      ）為證，惟被告否認有借名登記，是原告應就有借名契約
      之事實負舉證責任。查原告與甲○○雖於本院99年度訴字
      第273號確認借名登記法律關係存在之訴，成立和解，和
      解內容為：「(一)兩造確認被告（指甲○○）就中國信託商
      業銀行西屯簡易型分行所開立00000-000000-0、00000-00
      0000-0、00000-000000-0、00000-000000-0之帳號係原告
      （即本件原告）借用被告名義所開立帳戶，兩造間有借名
      登記法律關係存在。(二)被告授權原告向中國信託商業銀行
      西屯簡易型就第(一)項所示之帳戶由原告結清帳戶，並領取
      前揭帳戶存款餘額。」，業經本院調閱上開卷證核閱屬實
      ，並有和解筆錄附卷可憑。惟查，上開案件係確認之訴，
      原告與甲○○所成立之和解並非訴訟上之和解，該和解僅
      在原告與甲○○間有效力，並不得拘束本件被告。故上開
      和解筆錄內容，無既判力，本院自不受其拘束。
（四）經查，(1)證人甲○○於本院審理時結證稱略以：系爭帳戶
      的錢是李仲記公司的。99年度訴字第273號案件和解，因
      為當時起訴狀好像是說我侵占這筆錢，我說沒有，是公司
      的，就應該要還給公司等語（見本院99年10月26日言詞辯
      論筆錄）。(2)而原告於本院審理時自承：系爭帳戶的錢是
      伊個人拿給李仲記公司。李仲記公司的錢就是伊的錢，伊
      因為信用不好，所以才會找訴外人李建元當負責人，事實
      上伊是李仲記公司實際負責人等語（見本院99年10月26日
      言詞辯論筆錄）。(3)系爭帳戶之4紙定存單，於解除質權
      設定後，係退還予要保人尚雍營造有限公司（原李仲記公
      司），有國華產物保險股份有限公司清理人財團法人保險
      事業發展中心99年6月29日（99）保清字第0081號函附於
      本院97年度執字第58775號卷可憑。足見系爭帳戶之存款
      非原告所有。
四、綜上所述，原告主張其為系爭帳戶內金錢存款之所有權人云
    云，尚無足採信。則原告並無強制執行第15條所定足以排除
    強制執行之權利，其提起第三人異議之訴，請求撤銷本院99
    年度司執字第52452號執行程序，於法未合，應予駁回。
五、本件事證已臻明確，兩造其餘聲請調查證據（如原告聲請傳
    訊證人楊耀堂證明有借名登記乙節）、攻擊防禦方法，經本
    院審酌後認與判決結果不生影響，爰不調查及一一論駁，附
    此敘明。
六、訴訟費用負擔之依據：民事訴訟法第78條。
中    華    民    國    99    年    11    月    9    日
                  民事第三庭    法  官  謝慧敏
正本係照原本作成。
如對本判決上訴，須於判決送達後20日內向本院提出上訴狀。如
委任律師提起上訴者，應一併繳納上訴審裁判費。
中    華    民    國    99    年    11    月    10   日
                                書記官

司法院資訊處製作；財團法人民間司法改革基金會備份。
